臺灣新北地方法院刑事判決
110年度簡上字第489號
上  訴  人  
即  被  告  陳舜吉






上列上訴人即被告因侵占等案件，不服本院於中華民國110年8月
6日所為110年度簡字第2313號第一審判決（聲請簡易判決處刑案
號：臺灣新北地方檢察署110年度偵字第13662號），提起上訴，
本院管轄之第二審合議庭判決如下：
    主  文
原判決關於沒收部分撤銷。
其餘上訴駁回。
    事  實
一、陳舜吉於民國109年12月間某日，在新北市○○區○○○路00號南
    雅夜市地面，拾獲張玉桂所有之敬老悠遊卡1張（卡號：Z00
    00000000號），竟意圖為自己不法之所有，基於侵占遺失物
    之犯意，將該敬老悠遊卡據為己有。復意圖為自己不法之所
    有，基於以不正方法由收費設備得利之犯意，利用上開敬老
    悠遊卡於消費時，在餘額限度內不需核對持卡人身分，無庸
    支付現金、簽名等功能，於110年3月15日9時7分許自行儲值
    新臺幣（下同）200元後，於同年月20日16時21分許持上開
    敬老悠遊卡，經由悠遊卡端末設備，以感應刷卡之方式，在
    捷運新埔民生站消費20元，致悠遊卡股份有限公司誤認此係
    真正持卡人依約使用，予以敬老減免12元，而以此不正方法
    獲得持上開悠遊卡小額消費並減免12元之財產上不法利益。
    嗣經該捷運站站長洪鵬成發現陳舜吉刷卡出站時，敬老悠遊
    卡專用燈亮起，始查悉上情。
二、案經新北市政府警察局海山分局報告臺灣新北地方檢察署檢
    察官偵查起訴。　　
    理  由
壹、程序部分
一、本案逮捕程序合法：
（一）按現行犯，不問何人得逕行逮捕之。犯罪在實施中或實施
      後即時發覺者，為現行犯。有下列情形之一者，以現行犯
      論：一、被追呼為犯罪人者。二、因持有兇器、贓物或其
      他物件、或於身體、衣服等處露有犯罪痕跡，顯可疑為犯
      罪人者，刑事訴訟法第88條定有明文。　
（二）被告陳舜吉雖辯稱本案為民事糾紛，員警以現行犯逮捕被
      告不合法等語，然查，證人即捷運新埔民生站站長洪鵬成
      於警詢時證稱：於110年3月20日16時21分許，我發現捷運
      新埔民生站的敬老卡專用燈號亮起，但當時並無老人出站
      ，僅有被告出站，車站人員遂前去查看，並請被告出示敬
      老卡，被告僅出示自己的ICASH悠遊卡，堅稱自己是用該
      卡出站，但經調閱監視器再三確認，並以機器對該ICASH
      悠遊卡進行驗票，並沒有新埔民生站的出站紀錄，被告又
      不願意出示敬老卡，所以我們就報警處理，警方到場後被
      告仍堅稱自己是用ICASH悠遊卡過站，且拒絕配合看進出
      站監視器，也不願意出示敬老卡，就被警方逮捕等語（見
      偵卷第15頁），核與證人即到場處理之捷運警察黃翌於審
      理中證稱：案發當日因為被告在捷運新埔民生站違法使用
      敬老卡，由捷運站通知我們後勤指揮中心，指揮中心通知
      我到場處理，我到場後，捷運站站長跟我說被告違反規定
      使用敬老卡故先將被告留置，我和另一名員警有一起看監
      視器影像，發現被告刷卡時，敬老卡的燈號的確有亮起，
      我就請被告出示證件，並問被告是否有違規使用敬老卡，
      被告當時出示普通悠遊卡，但是該悠遊卡經站長刷卡感應
      後，發現該卡不是敬老卡，也沒有新埔民生站的出站紀錄
      ，被告卻堅稱他是以該悠遊卡進出站，拒絕提出敬老卡，
      之後轄區派出所員警到場後，被告仍然不願意看監視器，
      也不提出敬老卡，後來派出所員警就說必須帶被告回派出
      所，我們有問站長是否要提告或是配合去派出所製作筆錄
      ，站長說可以，我們就幫忙整理資料，將資料移送給派出
      所，由海山分局繼續處理等語相符（見本院卷第149-150
      頁），基上，本案係因被告持其拾獲之敬老悠遊卡刷卡出
      捷運新埔民生站時，當場為該站站長洪鵬成察覺而報警處
      理，被告顯為實施犯罪後隨即遭發覺之現行犯，警方因而
      依刑事訴訟法第88條規定予以逮捕，並附帶搜索扣得被告
      之ICASH悠遊卡及被害人張玉桂之敬老悠遊卡各1張，此有
      新北市政府警察局海山分局執行逮捕、拘禁告知本人、親
      友通知書、權利告知書、監視器翻拍照片在卷可參（見偵
      卷第17-19、36-37頁），是警方所為均符合法定程序。況
      被告當日遭警方逮捕後曾向本院聲請提審，亦經本院認警
      方依刑事訴訟法第88條之規定逮捕被告於法並無不合，而
      以110年度提字第27號裁定駁回（見偵卷第27、29頁），
      也同此認定，是本案警方之逮捕程序並無違法之處，因此
      所扣得被告之ICASH悠遊卡及被害人之敬老悠遊卡各1張，
      亦非屬違背法定程序所取得之物，被告爭執本案逮捕程序
      違法，洵非可採。　　　
二、按被告以外之人於審判外之言詞或書面陳述，除法律有規定
    者外，不得作為證據，刑事訴訟法第159條第1項定有明文。
    又被告以外之人於審判外之陳述，雖不符同法第159條之1至
    第159條之4之規定，而經當事人於審判程序同意作為證據，
    法院審酌該言詞陳述或書面陳述作成時之情況，認為適當者
    ，亦得為證據；當事人、代理人或辯護人於法院調查證據時
    ，知有同法第1項不得為證據之情形，而未於言詞辯論終結
    前聲明異議者，視為有前項之同意，為同法第159條之5所明
    定。對於本件判決所引用之被告以外之人於審判外之陳述，
    當事人均未爭執證據能力，且至言詞辯論終結前亦未聲明異
    議，本院審酌此等證據資料作成時之情況，尚無何違法取證
    或其他瑕疵，認為以之作為證據應屬適當，揆諸首開規定，
    認均有證據能力。
三、本判決所引用其他資以認定事實所憑之非供述證據部分，經
    查並非違反法定程序所取得，亦無依法應排除其證據能力之
    情形，且經本院於審理期日提示予當事人辨識並告以要旨而
    為合法調查，亦均得作為證據。　
貳、實體部分
一、訊據被告固坦承於109年12月間，有在南雅夜市拾獲被害人
    之敬老悠遊卡，有自行儲值該卡，並於110年3月20日16時21
    分許持該卡在捷運新埔民生站感應刷卡並消費等事實，惟矢
    口否認有何侵占遺失物及非法由收費設備得利之犯行，辯稱
    ：我拾獲敬老悠遊卡後忘記交給警察，我是不經意的使用該
    卡，且因為被迫害，為結構性弱勢才使用該卡，並沒有不法
    所有意圖等語。經查：
（一）被告於109年12月間某日，在新北市○○區○○○路00號南雅夜
      市地面，拾獲被害人之敬老悠遊卡，於110年3月15日9時7
      分許自行儲值200元後，於同年月20日16時21分許持該卡
      ，以感應刷卡之方式，在捷運新埔民生站消費20元，並獲
      得依敬老悠遊卡減免12元之優惠等事實，為被告所不爭執
      ，核與證人洪鵬成於警詢之證述、證人黃翌於審理中之證
      述情節大致相符（見偵卷第15-16頁、本院卷第149-150頁
      ），並有悠遊卡車票基本資料及交易紀錄、監視器畫面擷
      圖、現場照片在卷可憑（見偵卷第34-37頁），此部分之
      事實，首堪認定。
（二）查被告於本院準備程序中供稱：我於109年12月間撿到本
      案敬老卡，上面有1名老太太的照片，我使用她的卡片時
      ，有衡量這不是我的卡片，當我決定使用該敬老卡時，我
      有持續儲值該敬老卡，這樣的行為可能就普遍的認知是為
      了圖一些利益，110年3月20日我有使用敬老卡搭捷運並出
      站，當日我也有攜帶自己的悠遊卡等語（見本院卷第51、
      54、56頁），已堪認被告於109年12月間拾獲當時，明確
      知悉該敬老悠遊卡乃物主遺失之財物，其未當場將遺失物
      交給警察機關招領，反進而於110年3月15日加值，並於同
      年月20日持卡搭乘捷運，明顯以該敬老悠遊卡之所有權人
      自居，客觀上已有易持有為所有之行為，主觀上亦有為自
      己不法所有之意圖甚明，且該敬老悠遊卡上面既有被害人
      之相片，此為被告所明知，其外觀與被告所持ICASH悠遊
      卡或其他悠遊卡明顯不同，衡情當無混淆誤用之可能性，
      是被告辯稱拾獲敬老悠遊卡後忘記交給警察，且係不經意
      使用該卡等語，自不可採。　
（三）又參諸被告所有之ICASH悠遊卡及本案敬老悠遊卡之加值
      及刷卡紀錄，被告持其ICASH悠遊卡最後加值及小額付費
      日期均為109年9月7日，刷該卡搭乘大眾運輸交通工具之
      日期為109年8月30日；反觀被告持本案敬老悠遊卡最後加
      值日期為110年3月15日，並於同年月20日搭乘捷運，嗣於
      同日在捷運新埔民生站為警查獲，有上開悠遊卡車票基本
      資料及交易紀錄在卷可憑（見偵卷第34-35頁），可知被
      告於109年12月間拾獲本案敬老悠遊卡後，即未再使用其
      所有之ICASH悠遊卡搭乘大眾運輸工具，而係儲值本案敬
      老悠遊卡並持之搭乘捷運，又持敬老悠遊卡搭乘大眾運輸
      工具可享有優惠票價乙情，被告為具一般智識程度及通常
      社會經驗之成年人，自難諉稱不知，又依證人黃翌、洪鵬
      成前揭證述情節，被告於證人洪鵬成察覺有異上前詢問及
      員警到場處理時，均否認持敬老卡搭乘捷運，辯稱係使用
      自己的ICASH悠遊卡，且僅提出自己的ICASH悠遊卡予證人
      洪鵬成查驗，拒絕提出本案敬老悠遊卡等情，亦可佐證被
      告知悉其使用敬老悠遊卡搭乘捷運享有票價減免之優惠有
      違規定（此處係以被告為警查獲時虛心掩飾之舉作為情況
      證據，並非因被告否認而為不利之認定，故與不自證己罪
      原則無違背），況被告於準備程序時亦供稱其儲值及使用
      敬老悠遊卡之行為，就普遍認知有圖利的意思等語明確（
      見本院卷第51、54頁），足認被告主觀上有意儲值並持敬
      老悠遊卡搭乘捷運，以享有票價減免之財產上不法利益，
      是被告辯稱沒有不法所有意圖等語，委無足取。至被告雖
      辯稱其遭迫害，為結構性弱勢才使用敬老悠遊卡等語，然
      此個人因素宜尋社會福利單位給予協助，實不足以正當化
      被告拾獲被害人之敬老悠遊卡後據為己有，並持之搭乘捷
      運享有票價優惠之侵占遺失物及非法由收費設備得利犯行
      。
（四）綜上所述，被告所辯顯係事後卸責之詞，不足為採，本件
      事證明確，被告犯行堪以認定，應依法論科。
二、論罪
　　核被告所為，係犯刑法第337條侵占遺失物罪、同法第339條
　　之1第2項非法由收費設備得利罪。被告所犯上開2罪間，犯
　　意各別，行為互殊，應予分論併罰。
三、撤銷改判（即原判決關於沒收）部分
　　按犯罪所得，屬於犯罪行為人者，沒收之；犯罪所得已實際
    合法發還被害人者，不予宣告沒收或追徵。查被告因本案非
    法由收費設備詐得12元之財產上不法利益，固為其犯罪所得
    ，然被告已繳納共計1,020元（內含全程票價20元及違約金1
    ,000元）予臺北大眾捷運股份有限公司，有該公司111年5月
    23日北捷站字第1113014721號函及旅客欠費處理單查詢資料
    、旅客補繳車費處理單（多次）逾期欠款催繳紀錄表在卷可
    憑（見本院卷第167-172頁），可認其犯罪所得已實際合法
    發還被害人，依刑法第38條之1第5項規定，應不予沒收、追
    徵，原審未及審酌，而就此諭知沒收、追徵，自有未洽，應
    由本院將此部分撤銷，並說明如上述不予以宣告沒收、追徵
    之理由。
四、上訴駁回之理由　　
　　原審經審理結果，以被告犯前述之罪，事證明確，並審酌被
    告明知所拾得之敬老悠遊卡係他人所有，竟一時失慮，基於
    私慾據為己有，並持之用於搭乘捷運，以詐欺方式獲得不法
    利益，顯欠缺尊重他人財產權之觀念，兼衡被告犯罪手段、
    侵占財物之價值、對被害人等所造成之損害程度，智識程度
    為高職肄業，自陳家庭經濟狀況為勉持、職業為警衛，否認
    犯行之犯後態度等一切情狀，就侵占遺失物罪量處罰金3,00
    0元，就非法由收費設備得利罪量處罰金5,000元，並定應執
    行罰金6,000元，及就宣告刑及應執行刑諭知易服勞役之折
    算標準。核其認事用法均無違誤，並已具體斟酌刑法第57條
    所列各情，而於法定刑之範圍量刑，亦與罪刑相當原則、比
    例原則無違，要無輕重失衡或偏執一端之情形，量刑亦屬妥
    適。被告否認犯罪而提起上訴，然其所執之各項辯解情詞均
    非可採，業經說明如前，是其上訴為無理由，應予駁回其上
    訴。
據上論斷，應依刑事訴訟法第455 條之1 第1 項、第3 項、第36
8 條、第369 條第1 項前段、第364 條，判決如主文。 
本案經檢察官張啓聰聲請簡易判決處刑並到庭執行職務。
中　　華　　民　　國　　111 　年　　6 　　月　　22　　日
                  刑事第二十庭  審判長法　官  蕭淳元
　　　　　　　　　
　　　　　　　　　　　　　　　　　　　法　官  陳宏璋
　　　　　　　　　
　　　　　　　　　　　　　　　　　　　法　官  黃園舒
以上正本證明與原本無異
不得上訴
                                      書記官　莊孟凱
中　　華　　民　　國　　111 　年　　6 　　月　　22　　日
附錄本案論罪科刑法條全文：
刑法第337條
意圖為自己或第三人不法之所有，而侵占遺失物、漂流物或其他
離本人所持有之物者，處1萬5千元以下罰金。
刑法第339條之1
意圖為自己或第三人不法之所有，以不正方法由收費設備取得他
人之物者，處1年以下有期徒刑、拘役或10萬元以下罰金。
以前項方法得財產上不法之利益或使第三人得之者，亦同。
前二項之未遂犯罰之。